---
title: "Módulo 2"
output: html_document
date: "2025-09-14"
---

# Módulo 2

## Introdução e objetivos

### Objetivos

Entender o R e como ele interage com o computador. Saber consultar sua documentação. Há mais de 18 mil pacotes oficiais no CRAN, multiplataforma, inpumeros recursos gráficos. Download e pipipipopopó. IDEs/Editores disponíveis para R: Rstudio, Rcode, Tinn-R; VIM, Visual Studio Code (VS Code), GNU Emacs, Spacemacs ou Doom-Emacs usando ESS.

## Primeiros passos

-   CLi - command line interface
-   REPL - Read, eval, print and loop

O básico é ter uma linha/cadeia de comando, coisa que já sabemos. Basicamente, é a linha de comandos redigidos.

### Modos de uso

-   Modo REPL: script com instruções, que são avaliadas no console, supervisionadas pelo analista, e salvas, duplicadas ou modificadas de acordo com a necessidade.
-   Modo Batch: script pode ser executado sem supervisão; é usado em ambientes de produção ou simulação computacional.

As instruções ou comentários são marcados pelas #. Após elas, tudo no código é entendido como comentário. Linhas sem # são executadas no terminal. Instruções podem ser dadas em uma linha ou em várias. Para mais de uma instrução em uma mesma linha, separar cm ponto e vírgula (;). Ex:

```{r}
# soma simples
x <- 57 + 19
print(x)

# Meu IMC
82/1.70^2

# Instrução em uma única linha
2 + 5 + 8 - 15 + 9

# Instrução em várias linhas
2 + 
  9 -
  7 +
  2

```

#### Recomendações:

1. Evitar passar de 72 ou 80 caracteres;
2. Manter o código devidamente indentado (CTRL + i);
3. Evitar muitas instruções em uma mesma linha.

### Ordem de execução dos comandos

É a mesma ordem de execução matemática usual

```{r}
2 + 2 * 4
2 + (2 * 4)
2^2 * 5^3
(2^2) * (5^3)
```

### Área e espaço de trabalho

**Criação de objetos**

Ao fazer atribuições, são criados objetos na área de trabalho. Usa-se <- para atribuir algo a um objeto (alt + i). Objetos podem ser reusados para criar outros (é a intenção). Ex:

```{r}

# Criação de objetos para fazer operações
peso <- 82
altura <- 1.70
IMC <- peso/altura^2
IMC

# Listar objetos da área de trabalho
ls()

# Apagar objetos
rm(IMC)
ls() # mostra o conteúdo do .GlobalEnv, a área de trabalho
# peso  altura


```

O comando ls() mostra o conteúdo do .GlobalEnv, a área de trabalho, mas também há objetos em outros ambientes e espaços. Esses são os espaços dos pacotes. Quando não encontra um objeto em .GlobalEnv, ele parte para o próximo ambiente de trabalho. search() retorna a lista de espaços de trabalho. Cada pacote tem o seu próprio. Ex:

```{r}
# Espaços de trabalho
women # já existente dentro do R

# Para listar o conteúdo de um determinado espaço
ls("package:datasets") # lista todos os datasets integrados ao R

# Caso crie-se um objeto com um nome de um dataset do R, é possível acessá-lo por meio de 
datasets::women

```

### Diretório de Trabalho

O diretório de trabalho é o local no sistema operacional para onde o R está apontando. Isto é, de onde ele lê e escreve arquivos de modo padrão. Pode-se definir comandos (recomendável) ou usando *RStudio IDE > Session > Setting Work Directory*. Ex: 

```{r}
# Diretório atual de trabalho
getwd()

# Trocar diretório de trabalho
# setwd("~/Downloads") # moveria para os downloads

# Lista o conteúdo do diretório atual
dir()

# Instalação de pacotes
install.packages("tidyverse")

```


## Arquivos, pacotes e documentação

## Operações aritméticas e lógicas

## Estrutura de dados

## Vetores atômicos

## Matrizes, listas e tabelas
