---
title: "Quiz - Parte 3"
output: html_document
date: "2025-10-03"
---

# Quiz - Parte 3

### 1) Considere o código: x <- 0 repeat { x <- x + 1 if (x == 5) break } Qual será o valor final de x?

```{r}
x <- 0 
repeat { 
  x <- x + 1 
  if (x == 5) break 
}
x
```

### 2) Qual a saída do código abaixo? soma <- 0 for (i in 1:5) { if (i %% 2 == 0) next soma <- soma + i } soma?

```{r}
soma <- 0 
for (i in 1:5) { 
  if (i %% 2 == 0) 
    next 
  soma <- soma + i 
    } 
soma
```

### 3) Qual a saída do código: x <- 1 while (x < 3) { x <- x + 0.5 } x?

```{r}
x <- 1 
while (x < 3) { 
  x <- x + 0.5 
  } 
x
```

### 4) Qual a saída? total <- 1 for (i in 1:4) { total <- total * i } total?

```{r}
total <- 1 
for (i in 1:4) { 
  total <- total * i 
  } 
total
```

### 5) Qual a saída? vec <- numeric(0) for (i in 1:3) { vec <- c(vec, i) } vec?

```{r}
vec <- numeric(0) 
for (i in 1:3) { 
  vec <- c(vec, i) 
  } 
vec
```

### 6) Qual a saída? x <- 1 repeat { x <- x * 2 if (x > 10) break } x

```{r}
x <- 1 
repeat { 
  x <- x * 2 
  if (x > 10) break 
  } 
x
```

### 7) Qual é a principal diferença entre um loop “for” e um loop “while”?

- O loop “for” é usado para um número conhecido de iterações, enquanto o “while” é para um número desconhecido.

### 8) Qual é o propósito da função next dentro de um loop em R?

- 
Pula a iteração atual e passa para a próxima.

### 9) Qual o comportamento do loop abaixo? x <- 0 while (x < 5) { x <- x + 2 } x

```{r}
x <- 0 
while (x < 5) { 
  x <- x + 2 
  } 
x
```

### 10) Qual será a saída do código? count <- 0 for (i in 1:3) { for (j in 1:2) { count <- count + 1 } } count

```{r}
count <- 0 
for (i in 1:3) { 
  for (j in 1:2) { 
    count <- count + 1 
    } 
  } 
count
```

### 11) Qual será a saída do seguinte código? s <- 0 for (i in seq(2, 10, 2)) { s <- s + i } s

```{r}
s <- 0 
for (i in seq(2, 10, 2)) { 
  s <- s + i 
  } 
s
```

### 12) Considere: vec <- c() for (i in 1:3) { vec[i] <- i^2 } vec. Qual será a saída?

```{r}
vec <- c() 
for (i in 1:3) { 
  vec[i] <- i^2 
  } 
vec
```

### 13) Se quisermos iterar sobre os nomes das colunas de um data.frame chamado df, qual construção é mais adequada?

- for (i in names(df))

### 14) Em loops aninhados, o comando break afeta:

- Apenas o loop mais interno

### 15) Em R, qual destas estruturas pode criar loops infinitos se mal utilizados?

- Todas anteriores

### 16) Em termos de desempenho, qual abordagem é geralmente mais eficiente em R para processar grandes vetores?

- Funções vetorizadas (como apply, lapply)

### 17) O que acontece neste código? for (i in 1:5) { if (i == 3) break } i?

```{r}
for (i in 1:5) { 
  if (i == 3) break 
  } 
i
```

### 18) O que acontece neste código? x <- 1 while (TRUE) { if (x > 3) break x <- x + 1 } x?

```{r}
x <- 1 
while (TRUE) { 
  if (x > 3) break 
  x <- x + 1 
  } 
x
```

### 19) O que acontece se o critério de parada de um loop while nunca for atingido?

- O loop entra em loop infinito até que o usuário o interrompa.

### 20) Qual a principal diferença entre repeat e while em R?

- repeat executa pelo menos uma vez; while pode nunca executar.

