---
title: "Parte 4"
output: html_document
date: "2025-10-26"
---

# Introdução ao Tidyverse

## Lidando com dados

### Manipulação e visualização de dados

- Manipular e visualizar dados (MVD) são atividades obrigatórias em qualquer atividade cientíca.
- A MVD determina o sucesso de uma série de etapas.
  - Entendimento dos dados.
  - Limpeza e conciliação de dados.
  - Engenharia de características.
  - Especicação de modelos.
  - Comunicação de resultados, etc.
- Fazer MVD de forma eciente requer:
  - Conhecer o processo e suas etapas.
  - Dominar a tecnologia para execução.
- Linguagens de programação oferecem uma série de vantagens: reproduzível, extensível, escalonável, integrável, portável, etc.

### Principal Referência - R for Data Science

[Workflow do Tidyverse](https://oliviergimenez.github.io/intro_tidyverse/#7)

## O framework {tidyverse}

### O {tidyverse}

- Oferece uma reimplementação e extensão das funcionalidades do R para manipulação e visualização de dados.
- É uma coleção de 8 pacotes que operam em harmonia.
- Foram planejados e construídos para trabalhar em conjunto.
- Possuem gramática, organização, losoa e estruturas de dados mais claras.
- Maior facilidade de desenvolvimento de código e portabilidade.
- Outros pacotes acoplam muito bem com o {tidyverse}.
- Pacotes: https://www.tidyverse.org/packages/.
- R4DS: https://r4ds.had.co.nz/.
- Cookbook: https://rstudio-education.github.io/tidyversecookbook/program.html.

```{r}
library(tidyverse)
tidyverse_packages()
```

### Os pacotes do {tidyverse}

## Princípios dos dados organizados

- Cada variável está em uma coluna.
- Cada observação está em uma linha.
- Cada tipo de unidade observacional está em uma célula.

#### Tarefas comuns ao lidar com dados

- Importação.
- Arrumação.
- Manipulação.
- Combinação.
- Exportação.


## Importação de dados

### O pacote {readr}

- O processo de análise de dados começa com a importação dos dados para o ambiente de manipulação.
- Existem vários meios para armazenar dados.
  - Arquivos de texto pleno (tsv, txt, csv, etc).
  - Planilhas eletrônicas.
  - Bancos de dados relacionais.
  - Etc.

- O **readr** tem recursos para importação de dados retangulares na forma de texto pleno.
- Documentação:
  - [readr](https://readr.tidyverse.org/).
  - [data import](https://r4ds.had.co.nz/data-import.html).
  - [cran-r](https://cran.r-project.org/package=readr).

### Importando arquivos de texto pleno

#### Importando dados do tipo .txt.

```{r}
library(readr)
url <- "http://leg.ufpr.br/~wagner/scientificR/anovareg.txt"
dados <- read_tsv(url, col_names = TRUE)

head(dados)

```

#### Importando dados do tipo .csv. 

```{r}
library(readr) 
url <- "http://leg.ufpr.br/~wagner/scientificR/reglinear.csv"
dados<-read_table(url,col_names=TRUE)

head(dados)

```

#### Importando uma planilha eletrônica

```{r}
library(readxl)
library(httr)
url <- "http://leg.ufpr.br/~wagner/scientificR/meus_dados.xlsx"
GET(url, write_disk(tf <- tempfile(fileext = ".xlsx")))

tb <- read_excel(tf, sheet = "mtcars")
head(tb[,1:4])
```



