---
title: "Mais exercícios"
output: html_document
date: "2025-10-15"
---

# Mais exercícios

## 1. Vetorização vs. Loop para Multiplicação

O objetivo deste exercício é demonstrar a diferença de abordagem entre loops e vetorização.

- Crie um vetor v_original com 10.000 números aleatórios inteiros entre 1 e 1000 (v_original <- sample(1:1000, 10000, replace = TRUE)).

- A) Solução com Loop: Use um loop FOR para iterar sobre v_original e multiplicar cada elemento por 5, armazenando o resultado em um novo vetor v_loop. (Lembre-se de pré-alocar v_loop!)


```{r}
v_original <- sample(1:1000, 10000, replace = TRUE)

v_loop <- 0
v_loop[1] <- v_original[1] * 5

for (i in 2:v_original) {
  v_loop[i] <- i * 5
}

v_loop

```

- B) Solução Vetorizada: Use uma operação vetorizada simples (sem loop) para multiplicar v_original por 5, armazenando o resultado em v_vetorizado.

```{r}
v_original <- sample(1:1000, 10000, replace = TRUE)

v_5 <- v_original * 5

v_5
```

- C) Verificação: Verifique se os dois vetores (v_loop e v_vetorizado) são idênticos usando a função identical().

```{r}

```

